ACORDAO-COMPLETO-2488797

ACÓRDÃO 1275/2022 ATA 6/2022 - PRIMEIRA CÂMARA

VISTOS, relatados e discutidos estes autos que cuidam de pedido de reexame interposto por Expedito dos Reis Campos contra o Acórdão 1424/2019-TCU-Primeira Câmara, que considerou ilegal seu ato de aposentadoria;
ACORDAM os Ministros do Tribunal de Contas da União, reunidos em sessão da Primeira Câmara, com fundamento no artigo 48 da Lei 8.443/1992, c/c os artigos 285 e 286 do Regimento Interno do TCU, diante das razões expostas pelo Relator, em:
9.1. conhecer e dar provimento ao pedido de reexame para tornar sem efeito os itens 9.1, 9.2, 9.3.1, 9.3.3, 9.3.3.1 e 9.3.3.2 do Acórdão 1424/2019-TCU-Primeira Câmara;
9.2. reconhecer o registro tácito dos atos de aposentadoria emitidos em favor de Expedito dos Reis Campos e Antonia Maria Rodrigues;
9.3. orientar a Sefip no sentido de que avalie a conveniência e a oportunidade de promover a revisão de ofício do ato de Antonia Maria Rodrigues, segundo critérios de materialidade e relevância
9.4. remeter cópia deste acórdão ao recorrente e à Fundação Universidade Federal de Viçosa.

Pedido de reexame contra decisão que julgou ilegal o ato de aposentadoria do recorrente.

Primeira Câmara

3. Recorrente: Expedito dos Reis Campos (XXX.870.306-XX).

13.1. Ministros presentes: Walton Alencar Rodrigues (Presidente), Benjamin Zymler, Bruno Dantas (Relator) e Jorge Oliveira.
13.2. Ministros-Substitutos presentes: Augusto Sherman Cavalcanti e Weder de Oliveira.

BRUNO DANTAS

Ministro Walton Alencar Rodrigues.

Cuidam os autos de pedido de reexame (peças 26 a 32) interposto por Expedito dos Reis Campos contra o Acórdão 1424/2019-TCU-Primeira Câmara, lavrado nos seguintes termos:
"9.1. considerar ilegais e negar registro aos atos de concessão de aposentadoria de Antonia Maria Rodrigues e Expedito dos Reis Campos;
9.2. determinar à Fundação Universidade Federal de Viçosa que:
9.3.1. faça cessar os pagamentos decorrentes da concessão das aposentadorias consideradas ilegais, no prazo de quinze dias, contados da ciência deste Acórdão, sob pena de responsabilidade solidária da autoridade administrativa omissa, dispensando o ressarcimento das importâncias recebidas de boa-fé, com base no Enunciado 106 da Súmula da Jurisprudência do TCU;
9.3.2. dê ciência do inteiro teor desta deliberação aos ex-servidores cujas aposentadorias foram consideradas ilegais, alertando-os de que o efeito suspensivo proveniente da interposição de eventuais recursos não os exime da devolução dos valores percebidos indevidamente após a respectiva notificação, caso tais recursos não sejam providos;
9.3.3. esclareça aos interessados que:
9.3.3.1. a averbação do tempo de serviço rural requer seja comprovado o recolhimento das contribuições previdenciárias correspondentes, realizado à época da atividade rural ou posteriormente, de forma indenizada, nos termos do Enunciado 268 da Súmula da Jurisprudência do TCU e conforme entendimento firmado pelo item 9.4 do Acórdão 740/2006-TCU-Plenário, alterado pelo item 9.5 do Acórdão 1893/2006-TCU-Plenário;
9.3.3.2. caso o recolhimento da contribuição previdenciária correspondente ao tempo de serviço rural averbado não seja comprovado, far-se-á necessário o retorno à atividade;
9.3.4. encaminhe ao Tribunal, por cópia, comprovante da data em que os interessados tomaram conhecimento desta decisão."
2.	Admitido o processamento do recurso, porquanto preenchidos os requisitos previstos no art. 48 da Lei 8.443/1992, conferi efeito suspensivo aos itens 9.1, 9.2, 9.3.1, 9.3.3, 9.3.3.1 e 9.3.3.2 do acórdão recorrido (peça 37) .
3.	Instruído o feito, faço reproduzir, com os ajustes que julgo pertinentes, o exame técnico e o encaminhamento oferecidos pela Secretaria de Recursos deste Tribunal (peça 47) , que contou com a anuência do corpo diretivo daquela unidade (peça 48) e do Ministério Público junto ao TCU (peça 49) :
"HISTÓRICO 
2. O presente ato de concessão de aposentadoria, que tem o recorrente como beneficiário, foi julgado ilegal por incluir, irregularmente, a averbação de tempo de serviço rural sem o correspondente recolhimento das respectivas contribuições previdenciárias, nos termos do art. 96, inciso IV, da Lei 8.213/1991 c/c o art. 45, §§ 3º e 4º, da Lei 8.212/1991, nos termos do Voto que fundamenta o Acórdão recorrido (peça 18) . 
ADMISSIBILIDADE
3. Reitera-se o exame de admissibilidade realizado por esta Secretaria (peça 34) , ratificado pelo Exmo. Ministro Bruno Dantas (peça 37) , que concluiu pelo conhecimento do pedido de reexame, nos termos do 48 da Lei 8.443/1992, c/c os artigos 285 e 286, parágrafo único, do RI/TCU, suspendendo-se os efeitos dos subitens 9.1, 9.2, 9.3.1, 9.3.3, 9.3.3.1 e 9.3.3.2 do Acórdão recorrido.
PRELIMINAR DE REGISTRO TÁCITO 
4. Cumpre observar que o ato de concessão de aposentadoria de peça 12, que tem o recorrente como beneficiário, foi disponibilizado ao TCU em 30/11/2010 e julgado ilegal, em Sessão Ordinária de 12/2/2019, pela 1ª Câmara (peça 17) .
4.1. De acordo com as disposições do Acórdão 587/2011-TCU-Plenário, da Relatoria do Exmo. Ministro Valmir Campelo, vinha esta Corte decidindo que o transcurso de mais de 5 anos desde a entrada do ato de pessoal no TCU, embora não consolidasse situações de ilegalidade, em razão da precariedade dos atos de concessão, cuja natureza é complexa, gerava a necessidade de instauração do contraditório.
4.2. A consolidação de atos sujeitos a registro manifestamente ilegais, em razão do transcurso de grande lapso temporal, em respeito ao princípio da segurança jurídica, só era admitida pelo TCU em situações excepcionais, quando caracterizada a irreversibilidade da situação fática do interessado ou demonstrado que este estaria sujeito a prejuízo insuportável, caso o correspondente ato de concessão fosse julgado ilegal (cf., e.g., Acórdão 2251/2014-TCU-Plenário, Relator Exmo. Ministro Bruno Dantas) .
4.3. No entanto, em 19/2/2020, o Pretório Excelso, ao julgar o Recurso Extraordinário 636.553/RS, apreciando o Tema 445 da repercussão geral, fixou a seguinte tese:
Em atenção aos princípios da segurança jurídica e da confiança legítima, os Tribunais de Contas estão sujeitos ao prazo de 5 anos para o julgamento da legalidade do ato de concessão inicial de aposentadoria, reforma ou pensão, a contar da chegada do processo à respectiva Corte de Contas.  
4.4. Naquela ocasião, o Relator, Exmo. Ministro Gilmar Mendes, fundamentou a adoção do prazo de 5 anos por analogia ao prazo previsto no Decreto 20.910/1932, tendo mencionado, ainda, ser esse lapso temporal equivalente ao previsto nas Leis 9.873/1999 e 9.784/1999.
4.5. Assim, estabeleceu o prazo de 5 anos para que o Tribunal de Contas aprecie o ato, autorizando ou negando o respectivo registro.  
4.6. Sobre o impacto do julgamento do Guardião da Constituição no RE 636.553/RS, em processos sujeitos a registro no TCU, traz-se à colação as pertinentes observações do Excelentíssimo Senhor Ministro Walton Alencar Rodrigues, por ocasião do Acórdão 122/2021-TCU-Plenário (TC Processo 013.339/2020-6) :
. Sem embargo de considerar o mérito da decisão do STF, o anterior entendimento acerca da observância do contraditório e da ampla defesa após o transcurso de cinco anos desde a chegada do processo no TCU restou prejudicado, porquanto, após esse tempo, segundo prelecionou o Relator da matéria no STF, o ato deve ser considerado 'registrado tacitamente'. 
. No julgamento dos embargos de declaração, opostos em face dessa decisão, finalizado em 4/12/2020, o E. Relator aduziu que, 'passado esse prazo [de cinco anos, contado de forma ininterrupta, a partir da chegada do processo à corte de contas] sem finalização do processo, o ato restará automaticamente estabilizado. Abre-se, a partir daí, a possibilidade de sua revisão, nos termos do art. 54 da Lei 9.873/1999' (grifos meus) . 
. A expressa menção do relator à possibilidade de revisão do ato considerado tacitamente registrado impõe novas considerações e imediatas providências por parte desta Corte.
. Relativamente à área de pessoal da Administração Federal, já tive a oportunidade de fazer inúmeros pronunciamentos acerca do acúmulo dos processos na Sefip, que há pouco tempo passavam em muito de cem mil, ajuntados ao longo dos anos. Grande parte desses processos foram devolvidos aos órgãos de origem para correção de irregularidades e reenvio ao TCU. E os que permaneceram desafiam a capacidade de trabalho do Tribunal.
 (...) 
. Por esse motivo conclui-se que, a partir do registro tácito do ato de concessão, é possível a sua revisão, no prazo de 5 anos, com base no aludido artigo da lei de processo administrativo [art. 54 da Lei 9.784/1999.
. Esse entendimento é plenamente compatível com o disposto no art. 260, § 2º, do Regimento Interno do TCU, in verbis:
§ 2º O acórdão que considerar legal o ato e determinar o seu registro não faz coisa julgada administrativa e poderá ser revisto de ofício pelo Tribunal, com a oitiva do Ministério Público e do beneficiário do ato, dentro do prazo de cinco anos da apreciação, se verificado que o ato viola a ordem jurídica, ou a qualquer tempo, no caso de comprovada má-fé.  
. Registro que o E. Relator no STF, ao apreciar os embargos de declaração, expressamente entendeu desnecessária a modulação de efeitos da decisão adotada no RE 636.553/RS, devendo ser aplicada imediatamente, com efeitos ex tunc.
. Em síntese, o entendimento adotado pelo Supremo Tribunal Federal, em sede de recurso extraordinário, com repercussão geral reconhecida, deve ser observado por todos os juízes e tribunais, nos termos dos arts. 927, inciso III, e 1.030 do Código de Processo Civil.
. Cabe ao TCU, por conseguinte, em atendimento à disposição legal e aos princípios da eficiência, da razoável duração do processo e da isonomia, evoluir, no entendimento e nos procedimentos, para compatibilizar suas decisões com a recente tese da Suprema Corte.
. Chamo a atenção que as despesas atinentes a pessoal, como as reformas, aposentadorias e pensões, além de vencimentos, subsídios etc., configuram os maiores gastos da União Federal - maior mesmo que os juros da dívida - sendo inconcebível que servidores públicos federais continuem fazendo letra morta das normas jurídicas e da Constituição em vigor, mantendo o pagamento de verbas a que não fazem jus, segundo plúrimas decisões do TCU e dos órgãos do Poder Judiciário, como é o caso dos autos.
4.7. No caso concreto, vale repisar que o ato de concessão de aposentadoria em reexame foi disponibilizado ao TCU em 30/11/2010. Assim, é de se entender que houve o seu registro tácito em 30/11/2015 e o seu aperfeiçoamento definitivo em 30/11/2020, vencido, portanto, o prazo regimental para a sua revisão de ofício. 
4.8. Nesse sentir, é de se entender que o ato de concessão de aposentadoria sub examine deve ser considerado tacitamente registrado, com proposta de arquivamento do processo correspondente e ciência ao órgão de origem, visto não ser mais possível, na espécie, a aplicação das disposições contidas no art. 260, § 2º do Regimento Interno do TCU, in verbis:
§ 2º O acórdão que considerar legal o ato e determinar o seu registro não faz coisa julgada administrativa e poderá ser revisto de ofício pelo Tribunal, com a oitiva do Ministério Público e do beneficiário do ato, dentro do prazo de cinco anos da apreciação, se verificado que o ato viola a ordem jurídica, ou a qualquer tempo, no caso de comprovada má-fé. 
4.9. A conclusão ora apresentada nesta instrução vai ao encontro da orientação emanada do Pretório Excelso e do Plenário do Tribunal de Contas da União.
CONCLUSÃO
5. Diante do exposto, é de se concluir que o ato de concessão de aposentadoria sub examine deve ser considerado tacitamente registrado, com proposta de arquivamento do processo correspondente e ciência ao órgão de origem, ante a impossibilidade de aplicação das disposições contidas no art. 260, § 2º do Regimento Interno do TCU, que trata da revisão de ofício.
PROPOSTA DE ENCAMINHAMENTO
6. Ante o exposto, submetem-se os autos à consideração superior, propondo-se, com fundamento no art. 48 da Lei 8.443/1992:
a) conhecer do recurso interposto por Expedito dos Reis Campos (CPF XXX.870.306-XX) , para, no mérito, dar-lhe provimento, a fim de tornar sem efeito os itens 9.1, 9.2, 9.3.1, 9.3.3, 9.3.3.1 e 9.3.3.2 do Acórdão 1424/2019-TCU-Primeira Câmara em relação ao recorrente, considerando o ato de concessão de aposentadoria de peça 12 tacitamente registrado, com proposta de arquivamento do processo correspondente;
b) informar ao recorrente e demais interessados do acórdão a ser proferido, destacando que o relatório e o voto que o fundamentam podem ser acessados por meio do endereço eletrônico www.tcu.gov.br/acordaos."
	É o relatório.

Wagner Ramiro de Sales (122.209/OAB-MG) e Laura Lelis Pascoal (177.291/OAB-MG), representando Expedito dos Reis Campos.

Procuradora-Geral Cristina Machado da Costa e Silva.

PEDIDO DE REEXAME. APOSENTADORIA. AVERBAÇÃO DE TEMPO DE SERVIÇO RURAL SEM A CORRESPONDENTE CONTRIBUIÇÃO PREVIDENCIÁRIA. TRANSCURSO DE PRAZO SUPERIOR A CINCO ANOS ENTRE A ENTRADA DO ATO DE APOSENTADORIA NESTE TRIBUNAL E O SEU JULGAMENTO. OCORRÊNCIA DE REGISTRO TÁCITO. IMPOSSIBILIDADE DE REVISÃO DE OFÍCIO. PROVIMENTO DO RECURSO. APROVEITAMENTO DAS CIRCUNSTÂNCIAS OBJETIVAS AO OUTRO ATO EXAMINADO NOS AUTOS, COM SEU CONSEQUENTE REGISTRO TÁCITO E POSSIBILIDADE DE REVISÃO DE OFÍCIO. ARQUIVAMENTO.

APOSENTADORIA (APOS)

Secretaria de Recursos (Serur); Secretaria de Fiscalização de Integridade de Atos e Pagamentos de Pessoal e de Benefícios Sociais (Sefip).

Cuidam os autos de pedido de reexame interposto por Expedito dos Reis Campos contra o Acórdão 1424/2019-TCU-Primeira Câmara, que considerou ilegal seu ato de aposentadoria em razão de impropriedades na averbação de tempo de serviço rural sem a correspondente contribuição previdenciária.
Inicialmente, ratifico o despacho exarado no sentido de que o recurso deve ser conhecido, porquanto preenche os requisitos de admissibilidade previstos no artigo 48 da Lei 8.443/1992.
A Secretaria de Recursos, com o apoio do Ministério Público junto ao TCU, como preliminar de mérito, concluiu que o ato do recorrente se encontra registrado tacitamente.
Acolho integralmente a análise empreendida pela secretaria especializada e adoto como razões de decidir os fundamentos sustentados em seu parecer, sem prejuízo das seguintes considerações.
O Supremo Tribunal Federal, ao julgar o Recurso Extraordinário 636.553/RS, fixou a tese de que "em atenção aos princípios da segurança jurídica e da confiança legítima, os Tribunais de Contas estão sujeitos ao prazo de 5 anos para o julgamento da legalidade do ato de concessão inicial de aposentadoria, reforma ou pensão, a contar da chegada do processo à respectiva Corte de Contas".
Ao apreciar embargos de declaração opostos perante a referida decisão, o STF reconheceu que, após o registro tácito do ato pelo decurso do prazo de cinco anos, abre-se a possibilidade de sua revisão de ofício, no prazo de cinco anos contados do registro.
Em respeito à decisão da Suprema Corte, o TCU firmou entendimento por meio do Acórdão 122/2021-TCU-Plenário (relator Walton Alencar Rodrigues) no sentido de que, após o prazo de cinco anos da entrada do ato nesta Corte, sem apreciação pelo Tribunal, ele deve ser considerado "tacitamente registrado", abrindo-se, a partir daí, a possibilidade de sua revisão no prazo de cinco anos.
No caso, verifico que o ato de Expedito dos Reis Camposfoi disponibilizado ao TCU em 20/11/2010. Contudo, a negativa de registro ocorreu apenas em 12/2/2019, de forma que deve ser reconhecido seu registro tácito em 20/11/2015, não havendo mais possibilidade de revisão de ofício, ante o transcurso de mais de cinco anos desde o registro.
No que se refere ao ato de Antonia Maria Rodrigues, cujo registro também foi negado por ocasião do Acórdão 1424/2019-TCU-Primeira Câmara, muito embora a interessada não tenha recorrido nesta etapa, compreendo que as circunstâncias objetivas devem ser-lhe aproveitadas, na forma do art. 281 do Regimento Interno do TCU, na linha do Acórdão 8389/2021-TCU-Segunda Câmara.
Com efeito, o ato de Antonia Maria Rodrigues foi disponibilizado ao TCU em 24/10/2012. Contudo, a negativa de registro ocorreu apenas em 12/2/2019. Assim, deve ser reconhecido seu registro tácito em 24/10/2017, com possibilidade de revisão de ofício, porquanto decorridos menos de cinco anos desde o registro.
Dessa forma, cumpre dar provimento ao pedido de reexame para tornar sem efeito os itens 9.1, 9.2, 9.3.1, 9.3.3, 9.3.3.1 e 9.3.3.2 do Acórdão 1424/2019-TCU-Primeira Câmara e reconhecer o registro tácito dos ato de Expedito dos Reis Campos e Antonia Maria Rodrigues.
	Ante o exposto, voto por que o Tribunal adote a deliberação que ora submeto à apreciação deste Colegiado.
	TCU, Sala das Sessões Ministro Luciano Brandão Alves de Souza, em 26 de outubro de 2021.
Ministro BRUNO DANTAS
Relator